臺灣臺南地方法院民事判決
                                       109年度訴字第31號
原      告  陳錦治  
訴訟代理人  沈聖瀚律師
被      告  劉進山即進山畜牧場

訴訟代理人  嚴庚辰律師
            嚴奇均律師
上列當事人間請求排除侵害等事件，經本院於民國109年10月19
日言詞辯論終結，判決如下：
    主  文
原告之訴駁回。
訴訟費用新臺幣壹萬柒仟參佰參拾伍元由原告負擔。
    事  實  及  理  由
一、原告起訴主張：
  ㈠緣被告劉進山為進山畜牧場之負責人，而其所有坐落臺南市○
    ○區○○○段0000○0000地號土地及其上之鐵皮建物，經被告於
    民國104年4月21日向臺南市政府申請作為畜牧場使用（下稱
    系爭畜牧場），供其飼養肉豬300頭。然其未按規定設置堆
    肥舍，且未委託代清除、處理之機構處理豬隻排泄物，自行
    於系爭畜牧場戶外地區攪拌豬隻排泄物製成堆肥，產生一般
    人難以忍受之惡臭氣味。而原告所有坐落臺南市○○區○○里○○
    ○段0000地號土地及其上門牌號碼臺南市○○區○○里○○○000號
    之31之建物（下稱系爭原告土地及建物）位於被告所有系爭
    畜牧場之周界，長期遭受上開臭氣及異味侵入，致受有睡眠
    困擾、精神上受有重大痛苦，然經原告多次要求被告改善環
    境衛生及氣味，均遭被告置之不理，原告亦多次向主管機關
    檢舉，情況卻未獲改善。
  ㈡按土地所有人於他人之土地、建築物或其他工作物有瓦斯、
    蒸氣、臭氣、煙氣、熱氣、灰屑、喧囂、振動及其他與此相
    類者侵入時，得禁止之；所有人對於妨害其所有權者，得請
    求除去之，民法第793條前段、第767條第1項中段分別定有
    明文。次按申辦畜牧場登記，應具備下列條件，主要畜牧設
    施應符合中央主管機關所定之設置標準，本標準依畜牧法第
    5條第4款規定訂定之。堆肥場之設置應符合左列規定：（一
    ）場房邊緣需距住家一百公尺以上，且堆肥場四周應有五公
    尺以上之種樹綠化地帶，但畜牧場附設之堆肥場不在此限。
    （二）場內應分別設置完善之雨水排放系統及廢污水處理系
    統，避免滲入地下。（三）堆肥場場房所有建築以平房為限
    ，其各項處理設施應在室內操作，並以不污染土壤為原則。
    （四）設場用地面積不得超過一公頃，畜牧場附設之堆肥場
    並應依其禽畜飼養頭數訂定土地使用面積，堆肥場設置，應
    包括左列必要設施：㈠原料堆置場。㈡醱酵處理場。㈢風乾處
    理場。㈣倉庫。㈤管理室，畜牧法第5條第4款、畜牧場主要設
    施設置標準第2條、禽畜糞堆肥場設置要點第4條及第5條分
    別定有明文。
  ㈢查被告之畜禽飼養登記證上有註明死廢畜禽廢棄物委託化製
    場處理，然被告所有之系爭畜牧場未依規定設立「堆肥舍」
    ，經常於系爭畜牧場戶外地區翻動豬隻排泄物，自行製作堆
    肥，翻動過程所生之臭氣及異味實令人難以忍受，被告若欲
    經常性自行製作堆肥，應依上開規定設立「堆肥舍」並應於
    室內操作，方屬合適。況被告雖有設置廢水處理設施及蓄水
    池，然曝氣池之牆面龜裂造成裡面存放之豬隻排泄物滲漏，
    產生極大之惡臭。是因被告未妥善處理豬隻排泄物造成強烈
    之惡臭及異味，長期侵入原告所有系爭土地及建物，已達一
    般人難以忍受之程度，顯逾越土地相鄰關係應容忍之程度，
    已妨害原告對系爭土地及建物所有權之圓滿行使狀態，則原
    告依上開規定，請求被告所有系爭畜牧場所生之臭氣及異味
    ，不得侵入原告所有系爭土地及建物，於法有據。
  ㈣因被告於兩造之前案（即107年度營簡字第593號排除侵害事
    件）訴訟中，曾先行將散發惡臭之大型豬隻於履勘期日前移
    至他處，致履勘當日並無明顯惡臭，於履勘期日過後又將豬
    隻送回系爭畜牧場，致原告困擾不已，且前經鈞院為兩造排
    定調解期日，然於調解期日被告竟未到庭，是上開種種已使
    原告無法信任被告。被告現在雖然沒有飼養豬隻，但被告於
    上開畜禽飼養登記證到期前有去申請展延期日，則被告將來
    仍有可能飼養豬隻等語。
  ㈤並聲明：被告畜牧場所生之臭氣及異味，不得侵入原告所有
    坐落臺南市○○區○○○段0000地號土地及其上門牌號碼臺南市○
    ○區○○里○○○000號之31之建物。
二、被告則以：
  ㈠本件原告前有以相同事實理由及法律依據向本院柳營簡易庭
    訴請被告排除侵害（107年度營簡調字第593號），經承審法
    官至原告所有之系爭土地及建物現場勘驗後，作成勘驗筆錄
    ，嗣原告撤回起訴，再重行提起本件訴訟。查被告不否認原
    告所有系爭原告建物位於系爭畜牧場附近，且系爭畜牧場確
    有供飼養豬隻使用，惟依周圍使用狀況觀察，原告之系爭土
    地及建物附近亦有頗具規模的養雞場及羊舍，有現場照片可
    稽。依經驗法則，附近的養雞場及羊舍因有飼養牲畜，亦會
    發出臭氣異味，則原告指稱遭受臭氣異味侵入，究否係被告
    造成？是否與被告有關？均有疑義，被告皆予否認。原告如
    欲主張其系爭土地及建物所有權係遭被告侵害，必須舉證證
    明。
  ㈡依民法第793條空氣噪音污染防治權之規定，可知鄰地之所有
    人雖有禁止之權，但若其侵入實係輕微，或依其土地之形狀
    地位及地方慣習，認為相當者，應令鄰地所有人忍受，不得
    有禁止之權。又鄰地所有人依前開規定，請求禁止他人土地
    所生之煤氣、蒸氣、臭氣、煙氣、熱氣、灰屑、喧囂、振動
    等，或其他與此相類之情事，應證明他人現仍有違反上開規
    定之侵入行為或有此行為之虞，始足當之，否則，即無請求
    禁止之必要。再按氣響之侵入，按土地形狀，地方習慣可否
    認為相當，應參酌主管機關依法所頒布之管制標準予以考量
    ，俾與事業之經營獲得衡平，以發揮規範相鄰關係積極調節
    不動產利用之功能（最高法院99年台上字第223號判決意旨
    參照）。至如何可謂是輕微或認為相當，則應依一般社會觀
    念是否能忍受以定之。例如雞犬相聞是桃花源，炊煙裊裊則
    為農村美景之寫照，又居住於工業區內者，較諸居住於住宅
    區者，其忍受程度自屬較大，居住於鐵路邊者，亦難以一般
    程度為衡量，可見土地現在利用之情況如何，亦是斟酌因素
    之一。於斟酌此等煩擾氣響之侵入按土地形狀、當地習慣是
    否相當時，自宜就主管機關依法為該事業之經營許可業已審
    查、判斷之因素並予考量，庶幾兩者能相輔相成，發揮相鄰
    關係規定積極調節不動產利用之社會功能。另按所謂侵害，
    乃第三人不法妨礙所有權之圓滿行使，而所有權人無忍受之
    義務。侵害須已現實發生，且繼續存在。如為過去之侵害，
    則屬損害賠償之問題（最高法院87年度台上字第2319號判決
    意旨參照）。又所有權妨害除去請求權者，乃是所有人，於
    其所有權之圓滿狀態，被占有以外之方法妨害時，對於妨害
    人得請求其除去之權利也。
  ㈢系爭畜牧場有經臺南市政府審核認符合畜禽飼養登記管理辦
    法之規定，而核發畜禽飼養登記證（農飼養登字第00000000
    0號），經展延後，迄今仍在有效期間內，是主管機關明顯
    有依法為該事業之經營許可業已審查、判斷核准在案。且不
    論係原告所有系爭土地或被告之系爭畜牧場，坐落之土地的
    使用地類別均屬「農牧用地」，亦即原告因自己所有之系爭
    土地的使用地類別同為「農牧用地」，而致必須有較大程度
    之忍受。又被告之系爭畜牧場清洗排泄物後要排放廢水，有
    經申請獲得許可併繳交水汙染防治費。更何況時序上，係被
    告先興建系爭畜牧場後，原告才興建系爭建物，其既已知悉
    周圍有飼養豬隻之事實，猶決定予以興建並長期居住，卻反
    要求被告不得飼養豬隻，顯非事理之平。另原告檢舉被告之
    系爭畜牧場後，臺南市政府環境保護局即派員至現場稽查，
    認未違反規定。
  ㈣又被告經營之系爭畜牧場，已於109年7月初即予以清空，未
    有飼養豬隻之事實，為原告所不爭執。從原告起訴狀以觀，
    其請求權基礎係民法第793條及第767條第1項中段之規定，
    可知適用前提須係被告經營之系爭畜牧場現況有臭氣侵入時
    ，始能主張予以禁止；且所有權妨害請求權，亦應以臭氣已
    現實發生且繼續存在為適用前提。本件被告經營之系爭畜牧
    場現在既無飼養豬隻之事實，則原告據以訴請所生臭氣及異
    味不得侵入云云，自欠缺權利保護之必要，為無理由。再者
    ，依照畜牧法辦理畜牧場登記的話，才是適用畜牧法及畜牧
    場主要設施設置標準規範，如果是依照畜禽飼養登記管理辦
    法申請畜禽飼養登記證，就沒有相關的設備標準規範之規定
    ，此情為臺南市政府農業局回函說明的意旨。另原告援引禽
    畜糞堆肥場設置要點，但該要點在91年就已經由主管機關農
    委會宣告停止適用。
  ㈤並聲明：原告之訴駁回。
三、本件依民事訴訟法第271條之1準用同法第270條之1第1項第3
    款規定，整理並協議兩造不爭執事項暨簡化爭點如下：
  ㈠兩造不爭執之事項：
  ⒈被告劉進山為進山畜牧場之負責人，進山畜牧場坐落臺南市○
    ○區○○○段0000○0000地號土地。系爭2812、2821地號土地及
    其上鐵皮建物為被告所有。被告有向臺南市政府申請畜禽飼
    養登記證，有效期間為104年4月21日至109年4月20日。被告
    已於期限內向臺南市政府農業局辦理展延核准，有原告提出
    之畜禽飼養登記證、臺南市政府農業局109年7月30日南市農
    畜字第1090887791號函在卷可佐。
  ⒉原告為系爭原告土地及建物（臺南市○○區○○里○○○段0000地號
    及其上果毅後350號之31建物）之所有權人。系爭原告建物
    位於被告進山畜牧場之附近，相對位置如本院卷第119頁現
    場照片。
  ⒊被告目前在進山畜牧場無飼養豬隻。
  ㈡兩造之爭執事項：
  ⒈原告主張被告經營之進山畜牧場之設備及未設立堆肥舍，有
    未符合畜牧法之畜牧場主要設施設置標準之情形，是否可採
    ？
  ⒉被告是否可自行於被告所有的系爭畜牧場戶外地區攪拌豬隻
    排泄物並製成堆肥？
  ⒊原告主張依民法第793條第1項、第767條第1項中段之規定，
    請求被告排除進山畜牧場飼養之豬隻及豬隻排泄物所產生之
    臭味及異味，有無理由？
四、本院得心證之理由：
  ㈠按土地所有人於他人之土地、建築物或其他工作物有瓦斯、
    蒸氣、臭氣、煙氣、熱氣、灰屑、喧囂、振動及其他與此相
    類者侵入時，得禁止之。但其侵入輕微，或按土地形狀、地
    方習慣，認為相當者，不在此限；又對於妨害其所有權者，
    得請求除去之，民法第793條、第767條第1項中段定有明文
    。次按所謂妨害者，係指以占有以外方法，客觀上不法侵害
    所有權或阻礙所有人之圓滿行使其所有權之行為或事實而言
    。而所謂「不法」，僅須所有人對於行為人之妨害，於法令
    上並無容忍之義務為已足，最高法院88年度台上字第2420號
    民事裁判意旨可參。又按當事人主張有利於己之事實者，就
    其事實有舉證之責任，民事訴訟法第277條前段定有明文。
    民事訴訟如係由原告主張權利者，應先由原告負舉證之責，
    若原告先不能舉證，以證實自己主張之事實為真實，則被告
    就其抗辯事實即令不能舉證，或其所舉證據尚有疵累，亦應
    駁回原告之請求。基此，原告就其本件主張系爭畜牧場之設
    備、未設立堆肥舍、及被告於系爭畜牧場戶外地區攪拌豬隻
    排泄物並製成堆肥等情，係違反畜牧法之畜牧場主要設施設
    置標準，並請求被告排除系爭進山畜牧場飼養之豬隻及豬隻
    排泄物所產生之臭味及異味侵入原告系爭土地及建物等節，
    自應負舉證責任。
  ㈡按本法93年4月14日修正施行前，飼養家畜、家禽已達中央主
    管機關公告指定之飼養規模以上者，因土地使用或建築管理
    等限制，而未能依本法施行細則第4條規定辦理畜牧場登記
    者，應自本辦法發布之日起至96年12月31日止向所在地鄉（
    鎮、市、區）公所申請畜禽飼養登記，畜禽飼養登記管理辦
    法第2條定有明文。經查，系爭畜牧場係經主管機關臺南市
    政府審核符合畜禽飼養登記管理辦法之規定，而准許領有畜
    禽飼養登記證（期限自104年4月21日至109年4月20日）之畜
    牧場；系爭畜牧場已於期限內向臺南市政府農業局辦理展延
    核准（自109年4月21日至114年4月20日）；系爭畜牧場為領
    有畜禽飼養登記證之畜禽飼養場，非為畜牧法施行細則第4
    條所規範之畜牧場，其畜禽舍及堆肥舍等設施非屬畜牧法及
    畜牧場主要設施設置標準規範之範疇；且依畜禽飼養登記管
    理辦法並未規範旨揭牧場之設備標準等情，有臺南市政府農
    業局109年3月6日南市農畜字第1090305730號函、109年7月3
    0日南市農畜字第1090887791號函、109年9月3日南市農畜字
    第1091062897號函在卷可稽（本院卷第67、111、147頁）。
    由此可知，系爭畜牧場並非係依照畜牧法登記之畜牧場，其
    相關設施設備之設置方式，不在畜牧法及畜牧場主要設施設
    置標準規範之範疇內，不受畜牧法及畜牧場主要設施設置標
    準規範之拘束，且依畜禽飼養登記管理辦法登記之畜牧場並
    無牧場設備標準之相關規範要求。基此，原告主張被告所有
    之系爭畜牧場之設備、未設立堆肥舍、及被告於系爭畜牧場
    戶外地區攪拌豬隻排泄物並製成堆肥等情，係違反畜牧法之
    畜牧場主要設施設置標準云云，即於法未合，不可採信。
  ㈢而原告請求被告系爭進山畜牧場飼養之豬隻及豬隻排泄物所
    產生之臭味及異味侵入原告系爭土地及建物應予以排除之部
    分，因被告目前在系爭進山畜牧場無飼養豬隻之事實，為兩
    造所不爭執，系爭畜牧場現在既然無飼養豬隻，則自當無因
    飼養豬隻及豬隻排泄物所產生之臭味及異味。又現既無原告
    所指之臭味及異味（侵害態樣），則當無要求被告排除之必
    要。是以，原告此部分請求，尚乏所據，亦難憑採。
  ㈣綜上所述，原告本件主張及舉證，均難採信，業如前述，則
    其請求被告畜牧場所生之臭氣及異味，不得侵入原告所有坐
    落臺南市○○區○○○段0000地號土地及其上門牌號碼臺南市○○
    區○○里○○○000號之31之建物云云，為無理由，應予駁回。
五、本件判決基礎已臻明確，兩造其餘之攻擊防禦方法及舉證，
    經本院斟酌後認與本件判決結果均不生影響，爰不逐一論列
    ，附此敘明。
六、末按法院為終局判決時，應依職權為訴訟費用之裁判；又訴
    訟費用，由敗訴之當事人負擔，民事訴訟法第87條第1項、
    第78條分別定有明文。本件訴訟費用額即第一審裁判費為17
    ,335元，依法應由敗訴之原告負擔。
七、據上論結，本件原告之訴為無理由，依民事訴訟法第78條、
    第87條第1項，判決如主文。
中　　華　　民　　國　 109　　年　　11　　月　　6 　　日
                  民事第三庭    法  官　黃聖涵
以上正本係照原本作成。
如對本判決上訴，須於判決送達後20日內向本院提出上訴狀。
如委任律師提起上訴者，應一併繳納上訴審裁判費。
中　　華　　民　　國　 109　　年　　11　　月　　6 　　日
                                書記官　謝明達